台灣基隆地方法院刑事判決　　　　　　　　　　　　　　　九十年度訴字第二一號
　　公　訴　人　台灣基隆地方法院檢察署檢察官
　　被　　　告　甲○○
　　選任辯護人　許巍騰
右列被告因違反廢棄物清理法案件，經檢察官提起公訴（八十九年度偵字第三八一六
號、第四六五四號），本院判決如左：
    主      文
甲○○無罪。
    理      由
一、公訴意旨略以：被告甲○○係基隆市○○區○○街三號永竟企業有限公司（下稱
    永竟公司）之負責人。其明知於民國八十八年二月間，並未依廢棄物清理法第二
    十條規定，向廢棄物貯存、清除、處理之地方機關，申請核發廢棄物處理之許可
    證，竟自八十八年二月間起，將不詳公司承攬工程所產生之建築廢棄物，以營業
    大貨車，從不詳工地載運至該公司，並將之堆置於該公司廠區內。八十九年九月
    十四日下午二時許，在上址，為行政院環境保護署、基隆市政府環境保護署會同
    環保警察而查獲，因認被告涉有違反修正前廢棄物清理法第二十條第一項之規定
    ，而涉有同法第二十二條第二項第四款之罪嫌云云。
二、公訴人認被告涉有前述罪，係以：被告自工地所載運建築廢棄物，堆置於廠區內
    ，並未經基隆市環境保護局核准等情，業經證人即基隆市環境保護局課員謝志煌
    、林文亮二人到庭證述詳實，並經檢察官勘驗現場屬實，有勘驗筆錄及相片十四
    張在卷可稽；被告未經核准，即與廢棄物清理法之構成要件該當云云，而為其論
    據。
三、訊據被告甲○○堅決否認有違反廢棄物清理法之犯行，辯稱：其係從事石材建築
    材料製造、土壤改良劑摻配等資源再利用，且其非廢棄物清理法規定之公民營廢
    棄物清除、處理機構，自不可以同法第二十二條第二項第四款之規定相繩等語。
四、按犯罪事實應依證據認定之，無證據不得推定其犯罪事實，刑事訴訟法第一百五
    十四條定有明文。何況，告訴人或被害人與被告之利益相反，其指述係以使被告
    受有罪判決為其主要目的，自不得僅以其指述而為有罪判決之唯一證據。其次，
    在證據法則上，補強證據必須補強待證事實，至任何人均無可置疑之地步，亦即
    必須符合「超越合理懷疑原則」，始得據以論罪；其尚有疑者，利益應歸被告，
    依「罪疑利益歸被告原則」，仍應為有利被告事實之認定。申言之，當證據資料
    尚有對被告有利之存疑時，如無法依客觀方法排除此項合理之可疑，則依罪疑利
    益歸被告原則，不得僅以此項證據資料作為有罪判決之依據。再者，認定被告有
    罪之事實應憑證據；如未能發現相當之證據，或證據不足以證明，自不能以推測
    或擬制之方法，以為裁判之基礎；且認定事實所憑之證據，其為訴訟上之證明，
    須達於通常一般人均不致有所懷疑，而得確信其為事實之程度者，始得據為有罪
    之認定；倘其證明尚未達到此一程度，而有合理之懷疑存在時，尚難為有罪之認
    定基礎；苟積極證據不足為不利於被告事實之認定時，即應為有利於被告之認定
    ，更不必有何有利之證據；亦即如無確切之積極證據，足以證明犯罪事實，即令
    被告不能為有利之反證，亦不能遽論以罪責，此亦為刑事司法實務向來之見解（
    最高法院三十年上字第八一六號、四十年台上八六號、七十年台上字第二三六八
    號、七十六年台上字第四九八六號判決參照）。徵諸被告既無自證己罪之義務，
    更無自證無罪之義務，此乃當然之法理。
五、經查：
(一)、修正前廢棄物清理法第二十二條第二項第四款規定：「未依第二十條規定領有廢
    棄物清除、處理許可證或核備文件，從事廢棄物貯存、清除、處理，處一年以上
    五年以下有期徒刑，得併科一百萬元以下罰金。」（被告行為後，廢棄物清理法
    業於九十年十月二十四日修正公布並施行，修正後之廢棄物清理法將原該法條移
    至第四十六條第一項第四款，其法定刑並提高為一年以上五年以下有期徒刑，得
    併科新台幣「三百萬元」以下罰金）。同法第二十二條第二項第四款係規定：「
    未依第二十條規定領有廢棄物清除、處理許可證或核備文件，從事廢棄物貯存、
    清除、處理，或未依廢棄物清除、處理許可證或核備文件內容貯存、清除、處理
    廢棄物」者，處一年以上五年以下有期徒刑。」同法第二十條係規定：「『公、
    民營廢棄物清除、處理機構』經營廢棄物之貯存、清除或處理業務，應列明專業
    技術人員與貯存、清除、處理之工具、方法、設備及場所，向地方主管機關，申
    請核發許可證。但從事有害事業廢棄物之貯存、清除或處理者，地方主管機關應
    先報請中央主管機關核准，始得發給許可證。」同法第二十一條規定：「前條公
    、民營廢棄物清除、處理機構管理輔導辦法及專業技術人員之資格，由中央主管
    機關定之。」另依同法第四條規定，中央主管機關為行政院環境保護署。因此，
    廢棄物清理之中央主管機關行政院環境保護署遂依據此一法律，授權訂定「公民
    營廢棄物清除處理機構管理輔導辦法」在案。此一「辦法」明確規範各類別之廢
    棄物之清除處理機構所需具備之條件。合於此一條件者，方始取得此一事業機構
    之資格，在取得此一處理之資格後，進而為清除、處理業務時，則須本於前述已
    取得特種事業機構條件，持向該處理廢棄物場所所在地之地方主管機關，申請核
    發清除處理許可證或核備文件後，始得進行各該清理廢棄物之事宜。此等規定，
    係基於清除處理之場所所在地地方主管機關職權範圍，是為環境保護立場之就近
    監管措施，亦為廢棄物清除處理業務採由地方主管機關許可之環境保護之立法精
    神；若未取得地方主管機關之縣市政府核發之許可證、核備文件而為從事此等業
    務者，方應受廢棄物清理法第二十二條第二項第四款之規範，此乃關於廢棄物清
    除、處理機構係採特別成立要件之許可制度，非經主管機關之許可，自非屬於該
    廢棄物清理法所規範之事業，此為目的事業許可制度所當然，亦為機構資格之取
    得與業務處理許可之間，具有層次區隔之所在。
(二)、其次，同法第二十二條第二項第四款之規定，係於八十八年七月十四日公布修正
    ，其立法目的乃因現行事業廢棄物管制法令未臻健全，以致廢棄物清除、處理機
    構違反廢棄物清理法第二十條規定時，僅有行政罰（同法第二十七條），並無刑
    罰規定，而行政罰鍰輕微，本不具懲處效果，導致不肖業者心存僥倖，從事不法
    之廢棄物處理行為，除造成環境污染外，更增加未來善後清除處理費用之成本，
    支出高昂之社會成本。因此，特增修該條第二項共計六款之規定，以刑罰有效嚇
    阻廢棄物清除、處理機構之不法行為（參照立法院公報第八十八卷第三十七期院
    會議紀錄提案委會說明）。復次，同法第二十條係列於該法第四章「公、民營廢
    棄物清除處理機構之管理」章名內，足見第二十二條第二項第四款及第二十條所
    規範之主體對象乃指經營廢棄物貯存、清除或處理業務之公營或民營廢棄物清除
    處理機構而言。再者，廢棄物清理法第二十條前段規定：「公、民營廢棄物清除
    、處理機構【經營】廢棄物之貯存、清除或處理【業務】，應列明專業技術人員
    與貯存、清理、處理之工具、方法、設備及場所，向地方主管機關申請核發許可
    證。」依其內容觀之，乃有經營廢棄物之貯存、清除或處理業務之意願者，方有
  向主機關申請核發許可證之必要。同法第二十二條第二項第四款：「未依第二十
    條規定領有廢棄物清除、處理許可證或核備文件，【從事】廢棄物貯存、清理、
    處理、、、」同法第二十二條第二項第四款前段規定貯存、清理、處理之行為，
    顯須具有業務之性質，始在處罰之列，亦即其貯存、清理、處理行為，須係出於
    有意願經營廢棄物清除、處理業務之機構及個人之業務性質，始為該罪之規範對
    象。何況，綜合同法第二十條、第二十二條第二項第四款之規定觀之，公民營廢
    棄物清除處理機構經營廢棄物之貯存、清除或處理，未向地方主管機關申請核發
    許可證，或公、民營廢棄物清除處理機構未依廢棄物清除、處理許可證之有關貯
    存清除、處理之工具、方法、設備及場所之內容，貯存、清除、處理廢棄物之行
    為，應予處罰。是以若非公、民營廢棄清除處理機構而自行清理、處理廢棄物者
    ，既非經營廢棄物之貯存、清除或處理業務之行為，即無須申請許可證，此除為
    法條之當然解釋外，並有行政院環保署九十年九月四日（90）環署廢字第五四七
    六五號函可稽。綜上所述，廢棄物清理法第二十二條第二項第四款所處罰之對象
    ，乃係「公、民營廢棄物清除、處理機構經營廢棄物之貯存、清除或處理業務」
    者，此係就規範事業機構應遵循之義務規定，違反此一義務規定應受責難之行政
    刑罰規定，要無疑問，若非此等規範內之事業機構，則當摒棄於刑罰法定構成要
    件之外，亦無疑義。
(三)、被告從事石材建築材料製造、土壤改良劑摻製配資源再利用等情，業據被告於警
    訊、偵查及本院審理中陳述明確，核與證人即被告所僱用員工黃玉堅、陳逸慧、
    蔡見成、陳阿祥、廖哲於警訊、偵查證述之內容相符，且為公訴人所是認，有台
    灣基隆地方法院檢察署檢察官八十九年度偵字第三八一六、四六五四號不起訴書
    、起訴書各一件附卷可稽，並有經濟部公司執照（00000000號）、工廠
    登記證（編號九九─二○五五二六─○一號）、基隆市營利事業登記證（基建商
    字第四二六三三號）、環境保護局八十九年七月十一日（八九）基環二字第○八
    七五五號函、國立中興大學土壤環境科學系教授陳仁煌之建築廢棄物在資源回收
    再生利用可行性報告、國立中興大學土壤調查試驗中心接受委託試驗研究計劃書
    、土壤調查試驗中心報告各一件及國立中興大學土壤調查試驗中心照片七幀在卷
    可稽，則被告係從事資源再利用，應堪認定。被告主觀上係基於資源回收之意思
    ，其所為即與廢棄物清理法第二十二條第二項第四款有間。何況，由同法第十三
    條「除再利用外」一語，亦可推知再利用並不在二十二條第一項規範範圍內。再
    者，被告之公司僅係依據一般公司申請設立登記程序取得一般性之營利事業登記
    證，與公、民營清除、處理之特種事業機構者要屬迥異，此觀之前揭基隆市政府
    核發之永竟公司營利事業登記證自明。因此，被告公司本質上仍非公、民營經營
    廢棄物之貯存、清除或處理業務之機構。此對照前述行政院環境保護署所訂定之
    「公民營廢棄物清除處理機構管理輔導辦法」相關規範各類別廢棄物清除處理機
    構所需具備之條件，足晰。換言之，被告公司並未合於該「辦法」所明定之要件
    ，仍與廢棄物清理法規定之公民營機構者有間。再參以被告並非專以經營清理、
    處理廢棄物為業，其僅係從事石材建築材料製造、土壤改良劑摻配資源再利用，
    已如前述，被告自非廢棄物清理法第二十條所指之公、民營廢棄物清除、處理機
    構。綜上，基於罪刑法定原則，被告係以建築廢棄物為資源再回收，並未違反同
    法第二十條第一項之規定，自不得以同法第二十二條第二項第四款之罪責相繩。
    此外，復查無其他任何積極證據足認被告有公訴所指之犯行，不能證明被告犯罪
    ，揆諸前揭說明，自應為其無罪之諭知。
六、據上論斷，應依刑事訴訟法第三百零一條第一項判決如主文。
本案經檢察官林明志到庭執行職務
中      華      民      國    九十一    年      二      月    二十七    日
                                    台灣基隆地方法院刑事庭
                                        法  官  陳  志  祥
右正本證明與原本無異。
如不服本判決，應於收受送達後十日內，向本院提出上訴狀，敘述上訴之理由，上訴
於台灣高等法院，並應按他造當事人之人數附具繕本。
中      華      民      國    九十一    年      三      月      十一    日
                                        書記官  陸  清  敏
